【裁判字號】    97,交聲,464
【裁判日期】    970530
【裁判案由】    交管條例聲異
【裁判全文】
臺灣板橋地方法院刑事裁定             97年度交聲字第464號
原處分機關  交通部公路總局臺北區監理所
異  議  人
即受處分人  甲○
上列異議人即受處分人因違反道路交通管理處罰條例案件，對於
交通部公路總局臺北區監理所民國97年2 月14日所為之北監自裁
字第裁40－ZIA022847號處分，聲明異議，本院裁定如下：
    主  文
原處分撤銷。
甲○駕駛汽車行駛於高速公路，行車速度超過規定之最高速限（
二十公里以上未滿四十公里），處罰鍰新臺幣參仟伍佰元，並記
違規點數壹點。
    理  由
一、按「汽車行駛於高速公路、快速公路或設站管制之道路，不
    遵使用限制、禁止、行車管制及管理事項之管制規則而有下
    列行為者，處汽車駕駛人新臺幣（下同）三千元以上六千元
    以下罰鍰：一、行車速度超過規定之最高速限或低於規定之
    最低速限」，道路交通管理處罰條例第三十三條第一項第一
    款定有明文，且依同條例第六十三條第一項第一款，應記違
    規點數一點。而依同條例第三十三條第六項授權所訂定之高
    速公路及快速公路交通管制規則第五條第一項前段規定：「
    汽車行駛高速公路及快速公路，應依速限標誌指示」，故汽
    車駕駛人在高速公路行駛時如有未依速限標誌指示之超速行
    為，即屬違反高速公路及快速公路交通管制規則之規定，自
    應依首揭道路交通管理處罰條例之規定處以罰鍰及記違規點
    數。
二、本件原處分認異議人即受處分人甲○所有之車號六六八八─
    KF號自用小客車，於民國九十六年一月十四日凌晨一時四十
    一分許，行經國道三號高速公路北上一點四公里處之最高速
    限九十公里路段，經雷達（射）測定行車速度為一一○公里
    超過規定之最高速限二十公里以上，未滿四十公里，經內政
    部警政署國道公路警察局第九警察隊七堵小隊執勤員警依採
    證照片逕行舉發。嗣因受處分人未於應到案日期前到案陳述
    意見或繳納罰鍰結案，原處分機關乃依道路交通管理處罰條
    例第三十三條第一項第一款及道路交通管理事件統一裁罰基
    準表規定，裁處罰鍰六千元。
三、異議意旨略以：異議人於九十六年一月二十六日將車號六六
    八八─KF號自用小客車賣出並過戶，已將所有稅金、罰款全
    部繳清，然於九十七年二月十四日，竟接到本件裁決書罰款
    六千元，惟異議人從未接到舉發通知單（聲明異議狀誤載為
    裁決書），亦無不照期限繳納之意思，請求依最低罰之金額
    繳納等語。
四、經查：
（一）異議人所有之車號六六八八─KF號自用小客車，係於九十
      六年一月二十六日辦理過戶，業據異議人自承在卷，並有
      汽車車主歷史查詢表一份在卷可憑，而本件違規日期係同
      年月十四日，顯為過戶前所發生之違規事件，應由當時車
      主即異議人承受繳罰尚無違誤，且舉發單位於同年二月七
      日始將該筆違規紀錄傳檔至交通部公路總局臺北區監理所
      列管，亦有違規查詢報表一紙附卷足參，故該車辦理過戶
      時，無繳納此筆違規罰鍰之可能，異議人陳稱該車已辦理
      過戶並將罰款全部繳清云云，自無足取。
（二）異議人所有之上開車輛於前揭時、地，行駛於高速公路最
      高速限九十公里之路段，經雷達（射）測定行車速度為一
      一○公里超過規定之最高速限二十公里以上，未滿四十公
      里之事實，有內政部警政署國道公路警察局公警局交字第
      ZIAO二二八四七號舉發違反道路交通管理事件通知單（下
      稱舉發通知單）影本一紙及採證照片一幀附卷可稽，且異
      議人並未否認上開小客車為其所有駕駛使用，復未提及曾
      有出借、出租他人情事。綜合上情，異議人駕駛其所有之
      上開汽車行駛於高速公路，行車速度超過規定最高速限之
      違規事實，應堪認定。
（三）按汽車駕駛人經以科學儀器取得證據資料證明其行為違規
      者，當場不能或不宜攔截製單舉發者，得逕行舉發。第一
      項逕行舉發，應記明車輛牌照號碼、車型等可資辨明之資
      料，以汽車所有為被通知人製單舉發。依本條例規定逕行
      舉發或同時併處罰其他人之案件，推定受逕行舉發人或該
      其他人有過失，道路交通管理處罰條例第七條之一第一項
      第七款、第三項、第八十五條第四項分別定有明文。次按
      處理違反道路交通管理事件，有關文書送達之程序，依行
      政程序法之規定；又送達，於應受送達人之住居所、事務
      所或營業所為之；於應送達人或其同居人、受僱人或應送
      達處所之接收郵件人員；應受送達人或其同居人、受僱人
      、接收郵件人員無正當理由拒絕收領文書時，得將文書留
      置於應送達處所，以為送達；送達，不能依前二條規定為
      之者，得將文書寄存送達地之地方自治或警察機關，並作
      送達通知書二份，一份黏貼於應受送達人住居所、事務所
      、營業所或其就業處所門首，另一份交由鄰居轉交或置於
      該送達處所信箱或其他適當位置，以為送達。前項情形，
      由郵政機關為送達者，得將文書寄存於送達地之郵政機關
      ，此於違反道路交通管理事件統一裁罰基準及處理細則第
      五條，行政程序法第七十二條第一項前段、第七十三條第
      一項、第三項、第七十四條第一項及第二項分別規定甚明
      。然查，本件舉發通知單經舉發單位以掛號郵遞方式向異
      議人之車籍地址「臺北縣永和市○○路○段三五二巷九二
      弄二六號五樓」為送達，因未獲會晤應受送達之異議人本
      人，亦無受領文書之同居人、受僱人或應送達處所接收郵
      件人員，乃於九十六年六月四日將該文書寄存於上址所轄
      之永和中山路郵局，並作送達通知書二份，一份黏貼於應
      受送達人門首，另一份置於該受送達處所信箱或其他適當
      位置以為送達，固有卷附送達回證一紙為憑。而異議人於
      本件違規當時之戶籍地址為「臺北縣永和市○○路○段三
      五二巷八二號」，此有異議人個人戶籍資料查詢結果單、
      遷徙紀錄資料查詢結果單各一份在卷可考，而舉發單位郵
      寄及辦理寄存送達本件舉發通知單之地址，均非違規當時
      異議人之戶籍地址，考以車籍地址登記之目的在於確保公
      路監理機關對於車輛動態之掌握，以保障汽車所有人之權
      益，然此究屬於公路監理機關對於車輛動態掌握之行政管
      理措施，並非謂以該車籍地址作為唯一對異議人即受處分
      人送達各種行政文書之單一標準，且觀之違反道路交通管
      理事件統一裁罰基準及處理細則第五條規定可知，舉發通
      知單逕行舉發之送達，仍應依行政程序法送達之規定為之
      ，亦非有特別規定認為舉發通知單可對車籍地址送達即屬
      合法，而學者對於行政程序法第七十二條規定之見解亦認
      為，以我國之情形而論，就個人之場合，似應解為應向受
      送達人之戶籍地址送達為原則（參見蔡茂寅、李建良、林
      明鏘、周志宏合著，《行政程序法實用》，新學林，三版
      一刷，二○○六年十月，第二一九頁）。是舉發單位既未
      有對違規當時異議人之戶籍地址為送達之相關送達證書等
      資料，自難認本件舉發通知單已生合法送達之效力。況該
      舉發通知單遲至九十六年六月四日始辦理寄存送達，顯已
      逾應到案日期（即九十六年三月九日前），復查無其他證
      據足證異議人於本件應到案期限前，已合法收悉該舉發通
      知單，自難期異議人有遵期到案之可能，以致其喪失於收
      受該通知單後十五日內自動依最低額繳納罰鍰，或向處罰
      機關陳述不服意見之權益，是原處分機關未予詳查，逕對
      異議人裁處最高額罰鍰，即非適法。
（四）綜上，本件違規事證已臻明確，異議人於上開時、地駕駛
      汽車行駛於高速公路，行車速度超過規定之最高速限二十
      公里以上，未滿四十公里之違規事實，堪以認定，惟異議
      人因未合法收受舉發通知單而喪失自行到案繳納最低額罰
      鍰之期限利益，此送達程序之瑕疵自不能歸責於異議人，
      從而，原處分機關據之逕對異議人裁處最高額罰鍰，且漏
      未依法記違規點數一點，均有未洽，應由本院將原處分撤
      銷，並依道路交通管理處罰條例第三十三條第一項第一款
      、第六十三條第一項第一款及違反道路交通管理事件統一
      裁罰基準表之規定，自為裁罰如主文第二項所示，以期適
      法。
據上論斷，應依道路交通案件處理辦法第二十條前段，裁定如主
文。
中    華    民    國    97    年    5     月    30    日
                    交通法庭    法  官  劉  安  榕
以上正本證明與原本無異
如不服本裁定，應於裁定送達後5 日內敘明抗告理由，向本院提
出抗告狀。
                                書記官  陳  盈  真
中    華    民    國    97    年    6     月    2     日


司法院資訊處製作；財團法人民間司法改革基金會備份。
